【裁判字號】    89,訴,4226
【裁判日期】    900629
【裁判案由】    返還價金
【裁判全文】
臺灣臺北地方法院民事判決  八十九年度訴字第四二二六號
    原      告    丙○○
    訴訟代理人    楊金順律師
    複  代理人    江旻書律師
                  南雪貞律師
                  施竣中律師
                  甲○○                住台北市○○○路○段一三六號一三樓
    被      告    新青投資股份有限公司  設台北市○○○路○段一二三號六樓
    法定代理人    乙○○      .
    訴訟代理人    張慶帆律師
    複  代理人    王聖舜律師
右當事人間請求返還價金事件，本院判決如左：
    主      文
被告應給付原告新台幣壹佰貳拾捌萬壹仟元，及自民國八十九年十月十日起至清償日
止，按年息百分之五計算之利息。
原告其餘之訴駁回。
訴訟費用由被告負擔二分之一，餘由原告負擔。
本判決原告勝訴部分於原告以新台幣肆拾貳萬柒仟元為被告供擔保後，得為假執行；
但被告如於假執行程序實施前，以新台幣壹佰貳拾捌萬壹仟元為原告預供擔保，得免
為假執行。
原告其餘假執行之聲請駁回。
    事      實
甲、原告方面：
壹、聲明：
一、先位聲明：
（一）被告應給付原告新台幣（下同）二百五十五萬元，及自起訴狀繕本送達被告之
      翌日起至清償日止按年息百分之五計算之利息。
（二）被告應給付原告三十萬元之損害金。
（三）第一項聲明，原告願供擔保，請准宣告假執行。
二、備位聲明：
（一）被告應給付原告二百十九萬七千元，及自起訴狀繕本送達被告之翌日起至清償
      日止，按年息百分之五計算之利息。
（二）原告願供擔保，請准宣告假執行。
貳、陳述：
一、先位聲明部分：
（一）原告於民國八十三年五月九日與被告就坐落台北市○○區○○段二小段第六九
      、七○－一、七○－二、七一、七一－一、七二、七二－二、七二－四、七九
      －一、八○、八一、八二－二、八二－三、八三、八四－一、八四－二、八五
      －一、九九－二、一○○－一地號土地上所預定興建之「新光河山」建案第十
      三樓編號第Ａ７號建物及基地之土地持分、汽車及機車停車位各乙位，訂立買
      賣契約，雙方約定買賣總價金為八百四十六萬元（含建物價款一百九十萬九千
      元、土地價款五百十五萬一千元、車位價款一百四十萬元），雙方簽立「新光
      河山房地預定買賣合約書」為據，原告並已依約繳納價金二百五十五萬元。惟
      依後述說明，原告得解除本件買賣契約：
  １、原告之所以願意訂立本件買賣契約，乃因受被告廣告圖之吸引及銷售人員之解
      說：被告於八十三年四月十八日於經濟日報「房屋市場觀察」篇報導內刊登「
      本預售是經市府都市設計審查委員會專案嚴格審查通過，建蔽率僅有一六．六
      ％超低密度之示範社區」等語；嗣原告至工地現場接待中心洽詢本建物之興建
      規劃情形，被告之銷售人員持廣告海報及圖冊向原告解說本建物乃「．．在台
      北市擁抱一條河流、一座山崗、一大片森林．．」、「．．新光企業再度以追
      求極緻的精神，開發最具大地之美，最富自然綠意的都會森林住宅大計劃．．
      新光河山」、「一大片森林、山崗北側，則保留原有林相地貌，做為社區專屬
      的私有森林，是台北市前所未見的」、「台北人夢想中的都會森林農場住宅大
      計劃－新光河山」、「在台北市區，擁有五三○○坪私有的花園、菜園、果園
      、簡直不可思議《生活時尚》“新鄉村”主義不必遠離城市，就能享受鄉居，
      親近自然，不須捨棄繁華與便利，新光河山讓你在都會中擁抱鄉村的寧靜與美
      麗。都會農場主人的新頭銜，把鑲鑽的手錶暫時收起來，牽著孩子的手，試一
      試泥土的濕度，聞一聞青草的香草，．．體會一下，農場與商場不同的動人之
      處」、「空間特質，前所未見的森林農場住宅大計劃，台北市第一座將森林、
      農場、住宅合而為一的創意生活提案，基地廣達六三○○坪，建蔽率僅僅一六
      ．六％，低密度開發，空間品質絕佳」、「徜徉在森林中的花園、菜園、果園
      ，全區保留五三○○坪綠地，規劃為花園、菜園和果園（其中包括三○○○坪
      社區私有森林），讓你全家享有多彩多姿的農場生活」、「高水準的名流休閒
      渡假享受，專為全家人的健康生活而設計：陽光游泳池．．」、「台北市區擁
      有五三○○坪花園、菜園、果園的都會農場森林住宅大計劃、三十項設施、三
      ○○○坪私有森林、六○○○坪河濱公園都是你的！在廣大的公園、校園、河
      濱綠地與高級別墅區環繞中的新光河山，景觀無限寬廣視野無限延伸，生活
      無比豐富」、「不僅擁有新光河山的一條河流、一座山崗、一大片森林、還有
      更多．．」、「台北市區所有住宅望塵莫及的享受，你全部擁有，私有的花園
      、菜圃、果圃、三十項健康休閒設施．．」、「窗外景美溪蜿蜒而過，廣闊的
      河濱公園毗鄰而居，任由你運動、嬉戲，無限開闊翠綠，北市第一座將森林、
      農場、住宅合一的創意生活提案．．」等等，並於廣告圖上劃出本件「新光河
      山」位於平緩之山坡上、附近道路寬廣，且一一標示出其所標榜三十項公共設
      施之位置等，原告因受被告上開廣告圖吸引及銷售人員解說，始同意與之訂立
      本件買賣契約。
  ２、豈料，因被告通知辦理銀行貸款對保手續，原告至現場查勘被告稱已建築完成
      之本件建物，赫然發現本件買賣標的物存有諸多瑕疵，與買賣約定情形不符：
  （１）公共設施部分：
      地標：被告於推出本案時，標榜其為新光集團之關係企業，亦以新光建設公
        司為營建管理，而於廣告圖中繪製出呈現「新光河山」地標，惟實際上現場
        根本無廣告圖所稱「氣派恢宏」之地標，被告雖於事後稱已施作，然其係於
        現場施作一違章之假山建物，而將「新光河山」四字貼於假山上，該假山係
        為未取得建築許可之違章建築，依建築法令之規定隨時均有被拆除之虞。
      污水處理場：被告將污水處理場竟興建於社區大門入口左側，惟於售屋廣告
        及買賣契約中，竟未提及污水處理場之事，此屬交易重要事項，被告竟違反
        契約告知義務，蓋國人居家環境基本要求－衛生、安寧以及重視風水、心理
        等因素，試想此種設置污水處理池之方式即如同將廁所設立於房屋之正門入
        口一般，有誰能夠忍受。
      五千三百坪私有之花園、果園、菜園：被告於前揭廣告中一再以社區擁有五
        千三百坪私有花園、菜園、果園，甚至被告之銷售人員稱每戶可分配二坪左
        右之菜園使承購戶成為農場主人，可體驗親手栽植之樂趣等以吸引承購戶，
        且依當初廣告圖呈現本社區坡度約在二十度左右，惟完工後現場實現與當初
        廣告有如天壤之別，不僅坡度陡峭，荒草漫生，所標示之菜園、果園、花園
        ．．等之美景亦不知何在，況且後山土地括為全社區土地之部分，住戶須分
        攤土地持分，承購戶日後尚有繳納龐大地價稅與增值稅之負擔，被告不僅未
        依債之本旨履行，亦以不實廣告使原告陷於錯誤而與之交易。
      陽光游泳池：被告於廣告圖中關於游泳池部分標示為三葉式，然實際施作完
        成，卻為二葉式，且施作之面積與銷售圖差距甚大，又被告未依建築法之規
        定取得興建游泳池之許可，該游泳池乃屬違章建築，將來顯有遭拆除之虞。
      外牆：各大樓電梯間廳外牆完工後與預售廣告顯示玻璃幃幕顯不相符。
      預售屋廣告中顯示大樓外牆係以花崗石裝飾，惟實際上僅門廳之入口為花崗
        石裝飾。
  （２）建物部分：
      隔間：室內隔間雖合約未訂明隔間採用輕隔間，即應依一般認知慣例採用磚
        牆隔間，而被告竟採用隔音效果及實用性較差且造價較便宜之矽酸鈣板。
      窗戶：依買賣合約約定窗戶為不鏽鋼窗，惟實際上卻以一般鋁窗充當。
  ３、原告得解除本件買賣契約，請求被告返還已繳價金及利息：
  （１）原告得以被告違反契約告知義務為由，解除買賣契約，請求被告返還已繳價
        金及利息：
        按當事人對相對人締約之意思決定具有重大意義之事項，負有正確說明義務
        ，此說明義務可略分為：Ａ對契約風險之說明義務－交易經驗者（指如建商
        ）對他方（如承購戶）承擔義務之範圍及風險，於進行締約時應予指示及說
        明；Ｂ對決定費用具重要性事項之說明義務；Ｃ對可能阻礙本身契約履行致
        危害他方契約利益事項之說明義務－由於締約時存在可能影響將來契約及時
        履行之障礙事項，對締約當時人決定是否締結契約，係屬一重要之考慮因素
        ，因此當事人於締約時知悉此等障礙者，對他方即負有說明之義務；Ｄ關於
        契約標的物之特性及其他對相對人決定締約屬重要性質之說明義務；Ｅ關於
        影響契約效力事項之說明義務；且締結建物買賣契約時，對於建物存在隱藏
        之瑕疵，或依經驗法令可能限制建物使用之特殊情形，而可能減低買受人所
        意圖之利用，並進而影響其為締約之決定者，出賣人依誠實信用原則負有說
        明之義務。被告銷售系爭房地時，標榜其為新光集團之關係企業，亦以新光
        建設公司為營建管理，其於廣告中呈現美侖美奐之「新光河山」地標，使承
        購戶認「住於斯，與有榮焉」，然而被告不僅未設置氣度恢宏之地標，反將
        污水處理場興建於社區大門入口左側，原告以每坪高達近三十萬元，較諸同
        時期同區段之其他預售案（諸如：綠堤）每坪約二十四、五萬元之高價向被
        告買受系爭房地，購屋之目的當非在於僅僅欲求覓一棲身之處而已，對於周
        遭環境、社區設施使用功能、生活品質．．等等，尤屬重要之考量因素，則
        被告除負有交付系爭房地予原告並移轉所有權之外，基於誠實信用原則及契
        約之補充解釋 (erganzende  Vertragsausl egung)，被告均負有告知原告
        該污水設置之義務，殊料，被告於廣告圖中及與承購戶之合約內容，竟刻意
        隱匿，消極不為標示，依國人建屋之習慣（衛生、門面、風水之考量），怎
        可將處理穢物之場所設於社區大門入口，原告若知其將建於該處，必無購買
        系爭房地之意願，被告對於此項嚴重影響消費者購買前之評估事項，自應負
        告知義務，且依消費者保護法第四條規定意旨，企業經營者負有提供消費者
        關於商品充分與正確之資訊，以維護交易公平之義務，則被告積極隱匿污水
        處理場乙節，明顯違反其依買賣契約所應負之從給付義務，致影響原告締約
        意旨之正確性，是原告得以被告違反從給付義務為由，解除與被告間之買賣
        契約，爰以本起訴狀為解除契約之意思表示，再依民法第二百五十九條之規
        定，請求被告返還其所受領之價金及利息。
  （２）系爭房屋存有瑕疵，並構成不完全給付，原告亦得解除契約，請求被告返還
        已繳價金及利息：
      原告之所以購買系爭房地，無非係被告之銷售人員及廣告說明圖中極力宣揚
        「．．擁有五三○○坪私有的花園、菜園、果園」、「三十項設施、三○○
        ○坪私有森林、六○○○坪河濱公園都是你的．．」，並於圖冊中清楚的標
        示花園、果園、菜園之所在，被告既係以該廣告圖招徠原告，並據之一一向
        原告解說，原告亦係因此項標示及說明而同意買受，則該廣告圖所標示之事
        物顯為兩造買賣範圍，且消費者保護法第二十二條復明定：「企業經營者應
        確保廣告內容之真實，其對消費者所負之義務不得低於廣告之內容。」，惟
        現今被告並未亦無法興建該項花園、果園，依上所述，被告自應負瑕疵擔保
        責任，而按「物之出賣人對於買受人所負瑕疵擔保責任，固以其物依民法第
        三七三條之規定危險移轉於買受人時有瑕疵存在為要件，惟在危險移轉前，
        買受人已發覺其物有瑕疵，倘出賣人並無不負擔保責任之特約，則其確定的
        拒絕擔保時，尚難謂買受人不得對之解除契約。」，最高法院八十三年台上
        字第一七二號判決參照，本件經原告向被告反應各項瑕疵之事實，被告不僅
        不予理會，反而向原告為解除契約之意思表示，被告拒絕負瑕疵擔保責任之
        事實灼然至明，是原告自亦得依民法第三百五十九條規定，解除兩造間之買
        賣契約，爰以本起訴狀為解除契約之意思表示，再依民法第二百五十九條第
        二款之規定，請求被告返還其所受領之價金及利息。
      又按「因可歸責於債務人之事由，致為不完全給付者，債權人得依關於給付
        遲延或給付不能之規定行使其權利。」民法第二百二十七條第一項定有明文
        ，依前所述，被告所給付之果園、菜園、游泳池等均非符兩造買賣之標的，
        顯為不完全給付，原告業已請求其補正，然遭被告拒絕，是原告亦得爰以本
        起訴狀為解除契約之意思表示，再依回復原狀之規定，請求被告返還其所受
        領之價金及利息。
  ４、原告另得向被告請求三十萬元損害賠償：
      按「依本法所提之訴訟，因企業經營者之故意所致之損害，消費者得請求損害
      額三倍以下之懲罰性賠償金，但因過失所致之損害，得請求損害額一倍以下之
      懲罰性賠償金。」，消費者保護法第五十一條定有明文。查被告係以設計、製
    造房屋之商品為營業之企業經營者，而原告乃以消費為目的而為交易、使用房
      屋商品之消費者（消費者保護法第二條第一、二款規定參照），被告於銷售系
      爭房屋之際，應確保廣告內容之真實，其對原告所負之義務不得低於廣告之內
      容（消費者保護法第二十二條規定參照），茲被告之廣告文宣係以系爭房屋擁
      有五三○○坪之花園、果園、菜園，體驗農場與商場之不同為銷售特色，惟實
      地並無相符之設施，被告明知如此，任令原告信賴該廣告並進而與被告成立買
      賣契約，支付部分價金，致使原告受有損害，揆諸前揭規定，原告亦得請求被
      告給付三十萬之損害賠償。
（二）對被告之抗辯所為之陳述：
  １、關於地標部分：
      新光河山之地標確為被告於廣告圖標示，並為被告所應負給付之義務，然被
        告卻未依廣告圖所標示施建與之相同之地標，此見被告八十九年十一月二日
        答辯狀第三頁第四行所載：「(1)查『新光河山』污水處理場為增加其使用效
        能及便利維修而擴大興建面積．．擴大面積後影響原設計地標無法與廣告圖
        完全相符．．」等語，足見被告已自承其未施建與廣告圖相同之地標在案。
      被告雖辯以其已重新規劃，新設計並有拱門，美侖美奐，況依據系爭房地買
        賣契約書第十八條第三項約定，被告新青公司之變更亦符契約規定云云。惟
        查，原告於另案告訴被告之法定代理人涉嫌詐欺乙案，承辦檢察官業至現場
        履勘，並於不起訴處分書載有：「．．本件『新光河山』工地，有經本署實
        際勘驗結果，發現『新光河山』入口處左側有『新光河山』四字貼於假山上
        ，假山內後方建物內係污水處理池．．」，此亦有該不起訴處分書可稽，由
        此可見被告只不過係將『新光河山』四字貼於污水處理處建物外部，何來美
        侖美奐？又何來優於原廣告圖之品質及設計之情？被告所稱美侖美奐等情，
        乃自說自話，並非事實；再者，雖系爭房地買賣契約書第十八條第三項載有
        ：「因法令變更、結構安全考量或其它正當原因，在不變更甲方本戶位置及
        面積之原則下，乙方對建築或公共設施得為合於建築法令規定之變更設計。
        」，由該文義可見須基於法令變更、結構安全及其它正當原因等三項情形下
        ，始可為變更設計，然該地標被告於申請建造之初是否有取得合法核准建造
        ？若被告自始即未申請建築許可，又何來該條所謂辦理「變更設計」之情？
        此其一也，而該地標之施建，並未遇有法令變更或影響結構安全之情形，被
        告於銷售之初又明知該地標為其應興建（給付）之義務，始繪製於持以向原
        告等消費者解說系爭房地狀況之廣告圖上，自不容其嗣後以擴大興建污水處
        理場面積為由，自免或限制其應負興建如廣告圖所示地標之義務，被告無法
        給付如廣告圖所示之地標，顯係可歸責於被告之事由，則被告亦不得謂此乃
        前揭約款中所謂「其它正當理由」情形，是據上所陳，被告俱無兩造買賣契
        約第十八條第三項所定情形之適用，被告無法給付合於廣告圖所示之地標，
        自應負給付不能之責。
  ２、關於污水處理場部分：
      兩造買賣契約第七條第二項雖載有：「本社區之公共設施如供水設備、通風
        管道、受電室、機械室、消防設備、變壓器、緊急發電設備、電桿等，依各
        主管機關規定裝設」，然並未就污水處理場為約定，被告以之為據，顯有訛
        誤；再者，原告關於被告設置污水處理場之爭議，並非在於被告應不應設置
        ，而係在其設置之位置不當，及被告明知於社區大門設計興建污水處理場且
        擴大面積興建，此等足以影響原告等消費者交易決定之重要事項，竟隱而不
        明告等情，此與本件污水處理場之興建乃至嗣擴大面積，是否如被告所稱係
        為增加使用效能及便利等情，根本無關。
      污水處理場無非係在處理社區排放之廢、污水，正常情形下當不會引起一般
        人愉悅之情，是就污水處理場之設置，均係興建於人煙較稀、較偏僻之處，
        焉有設置於每日人來人往，通行之處？令人每日均見著此（建）物？此顯乖
        違世人惡臭之情；更何況原告購屋自是重視居家環境－衛生、安寧及風水等
        心理因素，被告於售屋廣告及買賣契約中，均未提及污水處理場之事，被告
        將污水處理場設置於社區大門左側，此等影響原告之交易重要事項，被告竟
        違反契約告知義務，原告亦得以被告違反告知等從給付義務，而解除兩造間
        買賣契約。
      被告雖辯稱其於房屋廣告圖面亦標示相關位置並舉被證一為佐云云，惟細觀
        該被證一並未有任何文字、圖示，足使一般人知有污水處理場，於被告未說
        明之情形下，又有何人可由被證一黃色螢光筆所繪之區塊知係為污水處理場
        ？被告稱其已標示令原告等消費者知悉，顯非事實。
  ３、關於花園、果園、菜園部分：
      被告於售屋廣告圖雖未以文字清楚標示花、果、菜園等之坡度實際為若干，
        然由與廣告圖上呈現其他建物、地上物相較，乃是相當和緩之坡度爾，惟實
        際之坡度與廣告圖相比實相差太大；又本件乃係預售屋買賣，於簽訂契約時
        ，斯處尚無被告興建系爭房地及公共設施可供查知，且被告興建之基地範圍
        在那？地界在何處？被告並未特別指給原告看，原告焉知被告所應興建之果
        、菜、花園俱在何處？從而又豈知該花、果、菜園是否徒峭；而原告向被告
        買受系爭房地係「如廣告圖所示業經整理設計、開發、具有休閒功能三千坪
        以上花、果、菜園」，並非雜草漫生之荒地，被告未將該土地整建如廣告圖
        所示之花、果、菜園，一方面已違提供消費者休閒功能之效用，他方面原告
        等消費者對之無任何使用效益，光持有該土地之應有部分，又有何實益？
      被告之銷售人員及廣告說明圖中，均極力宣揚系爭建物「．．擁有五三００
        坪私有的花園、菜園、果園」、「三十項設施、三０００坪私有森林、六０
        ００坪河濱公園都是你的．．」，並於廣告圖中一一清楚標示該花、果、菜
        園確切位置，且面積達三千坪以上，則此並非被告隨隨便便於種植幾棵果樹
        、花草，即得謂已符兩造契約之約定；又被告雖稱社區道路轉折尾端處改為
        菜園，並提出照片為佐，然該照片所攝之情縱設屬實，惟被告仍應負債務不
        履行責任，蓋被告所設置花、果、菜園，不僅與廣告圖所標示不符，且被告
        於道路尾端設置之菜園不過區區幾坪，與被告於廣告圖所示三千坪以上之花
        、果、菜園明顯相差過鉅，而除菜園外，其餘關於果園、花園，被告又設置
        在何處，被告未提一詞，顯見該果園、花園，被告確實未設置，被告未能給
        付兩造所約定之花、果、菜園，自屬瑕疵給付，甚且可謂給付不能之情形。
      被告雖引買賣契約第十八條第三項：「因法令變更、結構安全考量或其它正
        當原因，在不變更甲方本戶位置及面積之原則下，乙方對建築或公共設施得
        為合於建築法令規定之變更設計。」云云，惟被告於銷售時明知其應興建該
        花、果、菜園，且應提供廣達三千多坪之花、果、菜園予承購戶，並以此招
        徠原告與之訂定買賣契約，訂約後及至原告解除本件買賣契約前，亦未有法
        令之變更或因結構安全等因素，致被告不得不變更設計，而被告將道路轉折
        尾端變更為菜園，此縱可認係被告為便利年長者及孩童，亦係屬被告於契約
        外無償自願提供之設施，焉得以此謂被告即得免給付該三千多坪之花、果、
        菜園之義務，又被告所主張道路尾端設置之菜園不過幾坪，與被告於廣告圖
        所示三千坪以上之花、果、菜園相較，自非有利於原告等消費者，被告自不
        得據此稱變更係為「正當理由」，是依上所述，被告俱無契約書第十八條第
        三項之適用情形，其未能給付兩造所約定三千坪以上之花、果、菜園，自屬
        瑕疵給付，甚且可謂給付不能之情形。
  ４、關於游泳池部分：
      被告雖辯稱其將原設計規劃之三葉游泳池變更設計，乃係將形狀拉長減少游
        泳池內動線交叉，以提高其品質及使用效能云云，惟何謂「減少游泳池內動
        線交叉」，此與提高品質及使用效能又有何關連，游泳池由三葉式改為二葉
        式，是否確能增加效能及提高品質乎？被告自應舉證證明。
      被告雖其將游泳池加裝鋁合金壁體增加防震、防水效果等，工程款增加三百
        六十七萬二千五百元云云，並提工程款報價單為佐，惟被證四僅係工程報價
        單影本，被告就游泳池實際之支出係為若干，無從可知，且細觀該報價單第
        四項「游泳池區鋁合金及地坪美化工程」欄所列原價為「3,991,410.0」，
        ，後刪為「3,672,500」，何來增加之情？又而所列一至七項之合計，竟又
        與第八項相減，第八項則列有「游泳池大門」，不僅沒有增加工程款，反一
        再刪減，被告所稱就游泳池增加工程款乙節，顯有可議。
      被告自承上開建案於申請建照時，主管機關並未開放游泳池之設置，是被告
        於興造時顯未取得興建游泳池之核准，且本院所調取之台北市工務局八十二
        建字第五一七號使用執照之資料，確實亦無「游泳池」之核准建造或使用，
        則被告明知並無核准設置游泳池，然卻於持之向原告解說之廣告圖冊內載繪
        游泳池，清楚標示該游泳池係為「陽光游泳池」（並非蓄水池），且為本社
        區三十項明定之公共設施之一，致原告相信並進而被告締結本件買賣契約，
        於兩造無特別例外約定下，被告自應負給付合法、無瑕疵之游泳池之義務，
        今被告確實未取得游泳池之興建核准，自屬債務不履行，灼然甚明，被告焉
        能以不同之核准項目蓄水池加裝循環過濾系統即充以游泳池？
  ５、末查，縱設被告就原告所主張之公共設施有所修繕或施工興建，惟此乃於原告
      催告被告補正，被告卻以無瑕疵拒絕給付或補正，致原告以本起訴狀解除兩造
      間買賣契約後，被告始為，然兩造間買賣契約既經原告解除，已不存在，從而
      被告自無法以嗣後補正瑕疵之方式，再度使兩造買賣契約回復。
二、備位聲明部分：
（一）退步言，若本院認原告解除契約為無理由，本件契約業經被告因原告未繳價金
      ，而以其所發台北四十七支郵局第三七三號存證信函解除並沒收原告全部已繳
      之價金，惟：
  １、民法第二百五十二條規定：約定之違約金額過高者，法院得減至相當之數額；
      又契約當事人約定之違約金是否過高，應依一般客觀之事實、社會經濟狀況、
      「當事人實際上所受損害」及債務人如能如期履行債務時，債權人可享受之一
      切利益為衡量標準，而債務已為一部履行者，法院亦得比照債權人所受利益，
      減少其數額；又法院酌減違約金，不以當事人聲請為限；原告對於自己主張之
      事實已盡證明之責後，被告對其主張，如抗辯其不實並提出反對之主張者，則
      被告對其反對之主張，亦應負證明之責，此為舉證責任分擔之原則；各當事人
      就其所主張有利於己事實，均應負舉證之責，故一方已有適當之證明者，相對
      人欲否認其主張，即不得不更舉反證，均先予敘明。
  ２、本件系爭房地尚未交付原告使用，仍屬新屋，折舊率低，被告並以之轉售訴外
      人黃琬琳，被告幾無受任何損失，而按違約金之酌減應依一般客觀事實、社會
      經濟情況及當事人所受損害之情形，被告沒收原告全部已繳價金二百五十五萬
      元，實屬過高。
  ３、原告之所以未依時辦理銀行對保手續，係因被告遲不解決瑕疵問題，此乃可歸
      責於被告之原因所致，且原告亦已提出倘被告解決瑕疵問題後，願立即以現金
      給付，衡諸公平正義原則，被告未依債之本旨為給付，原告實當得拒絕受領，
      並為同時履行抗辯，而按一般不動產界核定違約金慣例，均以扣除總價金百分
      之五之廣告企劃服務費為合理，查原告起訴時曾提出與本件相類案件經台灣高
      等法院八十六年度上字第三三六號判決，援引該判決「爰斟酌上訴人重新銷售
      房地所造成不便之客觀事實及因景氣低迷，房地不易銷售之社會經濟狀況，及
      當事人所受損害及債務人若能如期履行，債權人可得享受之一切利益等，認被
      上訴人主張以總價金百分之五作為制裁魏至真違約之懲罰，尚屬妥適。」為依
      據，舉證證明按一般不動產界核定違約金慣例，均以扣除總價金百分之五為合
      理，則原告所繳全部價金二百五十五萬元應扣除之違約金為三十五萬三千元，
      其餘金額二百十九萬七千元，被告之受領無法律上原因，應依不當利得利之規
      定返還原告。
  ３、被告提出被證六－八十三年度同業利潤標準表，主張稅捐機關認定出售系爭房
      地所需之銷售費用與公司內部管銷費用合計為總價之百分之三十，而出賣系爭
      房屋可得利潤則為總價之百分之十五，謂其所受之損害為當初投入之銷售費用
      即總價之百分之三十，所失之利益即為原預期可獲得總價百分之十五之利潤，
      其沒收原告已繳價金，並無違約金過高之情云云。惟查被告實際上應無任何損
      害，僅空言援引前揭稅捐機關認定之各項費用及利潤，上開稅捐機關之認定係
      依財政部經過調查後，整理出各行業的獲利及成本水準，即「同業利潤標準」
      ，而該項標準係於按所得稅法規定，企業提供帳冊不全時，稅捐機關可以同業
      利潤標準核定成本或所得，所謂「帳冊不全」，包括全不提供或雖提供而無法
      查核，為懲罰企業不把帳作清楚之用意，故而該同業利潤標準乃從高核定企業
      利潤，從低核定企業成本，而與本事件用以計算上訴人所受實際損害之本質不
      同，被告自不得持同業利潤標準，作為其受有損害之證明，本件是否違約金過
      高，除應依一般客觀事實、社會經濟狀況等衡量外，另應依當事人實際上所受
      損害為衡量標準。
  ４、再按一般不動產業界之做法，建設公司銷售房屋時與代銷公司所定之代銷合約
      ，其承攬之標的皆為整批房屋，單戶房屋不論是否賣出或解約，建設公司皆有
      應支出之代銷費用，換言之，不論系爭房地有無賣出或解約，被告本即應支付
      該代銷費，被告就系爭房地支出之管銷費用，並非因原告解約所受之損害；又
      被告就系爭房地實際之銷售利潤，可能因各項開支節制之不同，而即非必為系
      爭房地總價之百分之十五，亦可能為百分之五甚至百分之一，此被告自應提出
      商業帳簿，具體證明委託銷售公司所花之費用究為多少，利潤究有若干，臚列
      實際所受損害及所失利益，而非執同業利潤標準遽以主張違約金並無過高。而
      被告實際所受損害多少，審諸被告之會計帳冊即可明瞭違約金有否過高，請依
      民事訴訟法第三百四十三、三百四十四、三百四十五條等規定，命被告提出，
      以明其實際所受損害究為若干。
（二）被告解除契約後沒收原告全部已繳之價金，乃屬過高，依一般不動產界核定違
      約金慣例，違約金應以總價金百分之五為合理，是原告所繳全部價金扣除總價
      金百分之五之違約金後，其餘金額二百十九萬七千元乃為被告不當得利，被告
      之受領即屬無法律上之原因，依民法第一百七十九條不當得利之規定，被告應
      返還予原告。
參、證據：提出新光河山房地預定買賣合約書、統一發票、存款憑條、廣告海報及平
    面圖集、照片、原告八十六年八月十六日律師函、原告八十七年五月九日存證信
    函、被告八十八年六月二十四日存證信函、系爭房地土地及建物登記謄本、原告
    八十七年九月十六日存證信函、原告八十七年十月十九日律師函、原告八十八年
    七月一日律師函、八十六年度上字第三三六號判決書、八十七年度偵字第二一九
    ○○號處分書、剪報等件為證，並聲請向台北市政府工務局調取八十二建字第五
    一七號建造執照相關資料、命被告提出會計帳冊、履勘現場。
乙、被告方面：
壹、聲明：
一、原告之訴及其假執行之聲請均駁回。
二、如受不利判決，願供擔保請求宣告免為假執行。
貳、陳述：
一、對原告先位聲明部分：
（一）原告起訴略以系爭房地有下列瑕疵，主張解除契約：１、地標未依約施作，有
      違建遭拆之虞；２、未告知污水處理場位於社區大門入口左側；３、後山花、
      果、菜園坡度陡峭，且土地為由住戶分擔持分，造成地價稅、增值稅之負擔；
      ４、游泳池未取得許可，且由三葉式改為二葉式，且未依建築法規定取得施作
      之許可；５、各大樓電梯間外牆與預售屋廣告顯示玻璃幃幕不符；６、大樓外
      未依預售廣告以花崗石裝飾；７、隔間未採用磚牆而採用品質較差之矽酸鈣板
      ；８、窗戶未依約使用不銹鋼窗；又原告因被告廣告不實，依消保法第五十一
      條規定，其得請求三十萬元之懲罰性損害賠償云云，惟：
  １、關於地標、污水處理場部分：
      查「新光河山」污水處理場為增加其使用效能及便利維修，而擴大興建面積
        ，此對本基地之環保及生活水準之提高有明顯之助益，擴大面積後影響原設
        計之地標無法與廣告圖面完全相符，被告則已重新規劃，新設計並有拱門，
        美侖美奐，無論造價及美觀均比原設計有過之而無不及，原告稱係違建而有
        遭拆除之虞云云，乃屬無據；而按消費者保護法第二十二條規定：企業經營
        者應確保廣告內容之真實，其對消費者所負之義務不得低於廣告之內容，被
        告就「地標」及「污水處理池」以優於原廣告圖面之品質及設計之產品交付
        消費者，自為法之所許；況依兩造買賣契約第十八條第三項約定「因法令變
        更、結構安全考量或其它正當原因，在不變更甲方本戶位置及面積之原則下
        ，乙方對建築或公共設施得為合於建築法令規定之變更設計。」之約定，被
        告亦無任何違約，被告之變更亦符契約規定。
      依兩造契約第七條第二項約定：「本社區之公共設施如供水設備、通風管道
        、受電室、機械室、消防設備、變壓器、緊急發電設備、電桿等，依各主管
        機關規定裝設。」，是兩造已約定本社區之公共設施均依主管機關規定裝設
        ，且預售工地現場亦設有建築設計圖供承購戶閱覽，系爭房地廣告圖面亦標
        示其相關位置，原告謂被告故意隱瞞污水處理場之位置等，要非可採；而有
        關污水處理場之外觀早經精心裝飾，對於社區景觀並無任何影響，在外觀上
        一般人亦不知係污水處理場，原告稱此將影響風水、衛生、安寧云云，殊無
        足取。
  ２、關於後山花、果、菜園部分：
      兩造買賣契約、廣告中，並未約定後山坡度若干，且買賣契約簽訂過程中，
        原告均知悉該後山之坡度狀況，原告嗣稱坡度陡峭云云，應不足採。
      後山土地係系爭房地所屬社區之基地範圍，亦在買賣契約約定之範圍，由各
        住戶依比例持分，並無不妥之處。
      社區後山確已植有果樹、花草，並設有菜圃，供客戶在社區內就可以登山採
        果、認識花木、種植蔬菜等；另為便利年長者及孩童，將社區道路轉折尾端
        處改為菜圃，且業經依法辦理變更設計核准，有使用執照竣工圖為憑，則依
        兩造買賣契約第十八條第三項：「因法令變更、結構安全考量或其它正當原
        因，在不變更甲方本戶位置及面積之原則下，乙方對建築或公共設施得為合
        於建築法令規定之變更設計。」之約定，被告亦無任何違約。
  ３、關於游泳池部分：
      依「新光河山」大樓之建築執照設計圖，設計規劃之游泳池為三葉，是銷售
        海報亦為相同之劃繪，嗣被告因考慮將形狀拉長減少游泳池內動線交叉（三
        葉形中央為交叉點），以提高其品質及使用效能，如此設計游泳池位置座落
        離馬路亦較遠、私密性佳，故辦理變更設計調整為長型設計；且被告有鑑於
        神戶大地震及林肯大郡事件，特將游泳池內加裝設合約未約定之鋁合金壁體
        增加防震、防水效果，工程款相對增加三百六十七萬二千五百元，有營造廠
        建築工程追加項目之工程報價單即被證四為憑，則依兩造買賣契約第十八條
        第三項之規定，被告並無違約之處；另原告主張該游泳池係屬違建而有遭拆
        除之虞云云，被告亦否認之。
      系爭建物申請建照時，主管機關並未開放人游泳池之設置，此有台北市政府
        八十一年十一月十六日北市工建字第六四四九二號函可憑，而本社區之游泳
        地，係採用culligan康濾根游泳池循環過濾系統，顯具有游泳池之功效，並
        非單純蓄水池。
  ４、關於大樓及電梯間外牆部分：
      兩造就大樓外係約定貼二丁掛或方塊磚，並無原告主張應以「玻璃幃幕」或「
      花崗石」裝飾之情形，原告之主張自不足採。
  ５、關於室內隔間部分：
      本建物室內所採用之矽酸鈣板隔間牆，係經檢驗合格，具防火、隔音，耐侯性
      良好之建材，承重亦無問題，其造價亦較磚牆為高，高級建物已大多採此建材
      ，應無違約之處。
  ６、關於鋁窗部分：
      兩造買賣契約附件六門窗第四款約定之「不銹鋼發色鋁窗」，係指鋁窗作不銹
      鋼顏色之發色處理，不銹鋼發色鋁窗為目前各大鋁窗公司之主要發色項目之一
      ，此為市場眾所皆知之事實，本案採用之鋁窗為不銹鋼發色，應符約定，原告
      此節主張顯然為誤會。
（二）本件被告廣告並無不實之處，原告主張依消費者保護法第五十一條規定，請求
      三十萬元損害賠償乙節，應屬無據。又兩造買賣契約，原告之主張解除並不合
      法，且被告早於八十八年六月二十四日即以原告未依約對保給付尾款為由，解
      除買賣契約並沒收原告已繳價金，是原告以本件起訴狀作為解除契約之意思表
      示乙節，亦失其對象矣。
二、對原告備位聲明部分
（一）原告備位聲明主張，如原告解約不合法，則因被告沒收之違約金過高，應酌減
      為三十五萬三千元，其餘二百十九萬七千元應依不當得利之規定返還予原告云
      云，惟查：兩造買賣契約係簽訂於八十三年間，而八十三年房屋興建投資業之
      毛利率為百分之四十五，有八十三年度同業利潤標準表可稽，而原告遭沒收之
      金額二百五十五萬元則僅占總價八百四十六萬元之百分之三十．一四，顯無偏
      高情事；又依上開同業利潤標準表，本件房屋銷售之費用率（即銷售費用及管
      理費用，所得稅法施行細則第三十一條參照）為百分之三十，淨利率為百分之
      十五，亦即稅捐主管機關認定出售本件買賣標的所需之銷售費用與公司內部管
      銷費用合計為總價之百分之三十，出賣本件買賣標的可得之利潤則為總價之百
      分之十五，是本件被告因原告拒不履約，導致被告當初投入之銷售費用即總價
      百分之三十化為烏有，此即被告所受損害之一部分，而被告原預期可獲得百分
      之十五之利潤亦成為泡影，此即被告所失之利益，故被告沒收買賣總價百分之
      三十．一四作為損害賠償，並無過高之情形。
（二）原告解除契約後，沒收原告全部已繳之價金作為損害賠償，並無過高情事，原
      告主張被告不當利得，應返還二百十九萬七千元，為無理由，應予駁回。
參、證據：提出廣告圖、使用執照竣工圖、游泳池建築設計圖、建圖工程追加項目工
    程報價單、中國力霸股份有限公司備忘錄、八十三年度不動產業所得額標準及同
    業利潤標準表、照片、台北市政府八十一年十一月十六日北市工建字第六四四九
    二號函、康濾根游泳池循環過濾系統型錄、循環過濾系統設備照片、房地委託銷
    售與廣告企劃合約、八十二建字第五一七號竣工圖等件為證。
丙、本院依職權調取台灣台北地方法院檢察署八十七年度偵字第二一九○○號詐欺案
    件、本院八十九度重訴字第二○三五號返還價金事件案卷。
    理      由
一、原告起訴主張：原告於八十三年五月九日與被告就系爭房地及停車位，訂立買賣
    契約，雙方約定買賣總價金八百四十六萬元，含建物價款一百九十萬九千元、土
    地價款五百十五萬一千元、車位價款一百四十萬元，原告並已依約繳納價金二百
    五十五萬元，惟於被告通知辦理對保手續，原告至現場查勘時，始發現買賣標的
    物存有諸多瑕疵，與被告廣告圖之解說及買賣約定情形不符，公共設施部分：現
    場無廣告圖所稱「氣派恢宏」之地標，僅將「新光河山」四字貼於假山上，且係
    未取得建築許可之違章建築，隨時有遭拆除之可能；屬交易重要事項之污水處理
    場，被告興建於社區大門入口左側，惟於廣告及買賣契約中，竟未提及，被告顯
    違反契約告知義務；現場無廣告中所稱五千三百坪之花園、果園、菜園，且非如
    廣告中呈現坡度約二十度之緩坡，後山土地又須全體住戶分攤持分，而有繳納龐
    大地價稅及增值稅之負擔；被告施作之游泳池，非如廣告圖中標示之三葉式而為
    二葉式，且屬違章建築，有遭拆除之虞；各大樓電梯間廳外牆，完工後非如預售
    廣告顯示之玻璃幃幕；大樓外牆非如廣告中顯示以花崗石裝飾，僅門廳之入口為
    花崗石裝飾；建物部分：室內隔間非依一般慣例採用磚牆隔間，係採用隔音效果
    及實用性差，造價便宜之矽酸鈣板；窗戶非依契約約定為不鏽鋼窗，僅以一般鋁
    窗充當等之瑕疵，則原告先位聲明部分，得以被告違反契約告知義務，隱匿污水
    處理場，違反從給付義務為由，及得以系爭房屋存有瑕疵，經原告通知修補而拒
    絕修補為由，並得以系爭房屋之瑕疵亦構成不完全給付為由，依民法第三百五十
    九條、第二百二十七條第一項之規定行使解除契約之權利，爰以本起訴狀之送達
    為解除契約之意思表示，而依民法第二百五十九條解除契約後回復原狀之規定，
    請求被告返還其所受領之價金及利息；另被告之廣告不實，原告亦得依消費者保
    護法第五十一條之規定，向被告請求三十萬元損害賠償；退步言，縱認原告解除
    契約為無理由，本件契約業經被告因原告未續繳價金而解除並沒收已繳價金，則
    原告備位聲明主張違約金應酌減，按一般不動產界核定違約金慣例，應以扣除總
    價金百分之五為合理，被告沒收之價金超過所扣除之違約金部分，即屬被告不當
    得利，應返還予原告。
二、被告則以：買賣標的物並無瑕疵，公共設施部分：地標確有施作，雖因污水處理
    場擴大興建面積，影響原設計之地標未與廣告圖面完全相符，惟經被告重新規劃
    設計，未低於廣告之內容；污水處理場外觀經精心裝飾，並於廣告圖面標示其相
    關位置，預售工地現場亦有建築設計圖供閱覽，被告未隱瞞其位置；社區後山確
    設有花、果、菜園，而土地係社區基地範圍，住戶依比例持分，並無不妥，兩造
    契約及廣告中，復未約定坡度若干；游泳池由三葉改為長型，有助提高品質及效
    能，且加裝防震、防水之鋁合金壁體、循環過濾系統，具游泳池之功效，依契約
    第十八條，被告無違約之處，游泳池亦非屬違建，申請建照時，主管機關尚未開
    放私人游泳池之設置；建物部分：大樓及電梯間外牆，兩造契約並無原告主張應
    以「玻璃幃幕」或「花崗石」裝飾之情形；室內隔間採用矽酸鈣板隔間牆，係經
    檢驗合格，防火、隔音，耐侯性良好建材，承重亦無問題；契約附件六門窗第四
    款約定為不銹鋼發色鋁窗，未約定為不銹鋼窗，故本件買賣標的物並無瑕疵，原
    告先位聲明主張解約而請求返還價金，並無理由，況買賣契約已因原告未依約對
    保給付尾款，經被告於八十八年六月二十四日發函解除買賣契約並沒收原告已繳
    價金，原告以本件起訴狀為解約之意思表示，亦已失其對象；被告廣告亦無不實
    之處，原告主張依消費者保護法第五十一條規定，請求三十萬元損害賠償，亦屬
    無據；被告沒收之違約金並無過高情事，兩造買賣契約簽訂之八十三年間，房屋
    興建投資業之毛利率為百分之四十五，而被告沒收之價金僅占總價百分之三十．
    一四，原告備位聲明主張酌減違約金為百分之五，超過部分依不當得利請求返還
    ，亦無理由等語，資為抗辯。
三、原告主張：原告於八十三年五月九日與被告就系爭房地及停車位，訂立買賣契約
    ，雙方約定買賣總價金八百四十六萬元，含建物價款一百九十萬九千元、土地價
    款五百十五萬一千元、車位價款一百四十萬元，原告並已依約繳納價金二百五十
    五萬元等情，業據原告提出新光河山房地預定買賣合約書、統一發票、存款憑條
    為證，且為被告所不爭執，此部分之事實，堪信為真實。茲兩造爭執之重點在於
    ：本件買賣標的是否因存有瑕疵或未依債之本旨為給付，致原告得據以主張解除
    契約之法律效果？原告是否得依消費者保護法第五十一條請求損害賠償？被告沒
    收之金額是否過高？爰分別論述如下：
（一）按物之出賣人，對於買受人應擔保其物依第三百七十三條之規定危險移轉於買
      受人時，無滅失或減少其價值之瑕疵，亦無滅失或減少其通常效用，或契約預
      定效用之瑕疵，但減少之程度無關重要者，不得視為瑕疵；買賣因物有瑕疵，
      而出賣人依前五條之規定，應負擔保之責者，買受人得解除其契約或請求減少
      其價金，但依情形，解除契約顯失公平者，買受人僅得請求減少價金，民法第
      三百五十四條第一項、第三百五十九條分別定有明文；又物之出賣人對於買受
      人所負瑕疵擔保責任，固以其物依民法第三七三條之規定危險移轉於買受人時
      有瑕疵存在為要件，惟在危險移轉前，如買受人已發覺其物有瑕疵，倘出賣人
      並無不負擔保責任之特約，而確定的拒絕擔保時，尚難謂買受人不得對之解除
      契約，最高法院八十三年台上字第一七二號判決參照，是於預售屋買賣情形，
      於契約成立後，買賣標的物交付前，如物確有瑕疵，買受人尚非不得主張物之
      瑕疵擔保責任之法律效果，但欲主張解除契約，仍須符合瑕疵重大，解除契約
      非顯失公平之法律要件，自不待言；次按因可歸責於債務人之事由，致為不完
      全給付者，債權人得依關於給付遲延或給付不能之規定行使其權利，復為民法
      第二百二十七條第一項所明定，買賣標的物如確有於契約成立後發生之瑕疵，
      並因可歸責於出賣人之事由所致者，則出賣人除有物之瑕疵擔保責任外，買受
      人並得主張構成不完全給付之債務不履行責任，均合先敘明。
（二）原告主張系爭房地存有諸多重大瑕疵乙節，為被告所否認，茲就系爭房地是否
      確有瑕疵，分述於後：
  １、關於地標部分：
      原告主張現場無廣告圖所稱「氣派恢宏」之地標，僅將「新光河山」四字貼於
      假山上，且係違建，隨時有遭拆除之可能；被告則辯以地標確有施作，雖因污
      水處理場擴大興建面積，影響原設計之地標未與廣告圖面完全相符，惟經被告
      重新規劃設計，未低於廣告所示之內容。查系爭房地社區入口處左側確有施作
      將「新光河山」四字貼於假山上之地標，有台灣台北地方法院檢察署八十七年
      度偵字第二一九○○號詐欺案件八十八年三月十五日及本院八十九度重訴字第
      二○三五號返還價金事件九十年三月二十八日履勘現場筆錄，並卷附社區入口
      照片可稽，依該照片所示，該社區入口處之假山配合新光河山之字體及拱門式
      之裝飾，美化社區效果顯然不低於原廣告設計之直立式地標，難認品質低於原
      廣告圖之內容，而原告就其主張該地標為違建，隨時有遭拆除之可能，為被告
      所否認，原告復未舉其依據為何，則其就地標部分主張構成瑕疵，尚非可採。
  ２、關於污水處理場部分：
      原告主張屬交易重要事項之污水處理場，被告興建於社區大門入口左側，惟於
      廣告及買賣契約中，竟未提及，被告顯違反契約告知義務；被告則辯以污水處
      理場外觀經精心裝飾，並於廣告圖面標示其相關位置，預售工地現場亦有建築
      設計圖供閱覽，被告未隱瞞其位置。查系爭房地廣告圖面已以方塊標示出污水
      處理場之相關位置，雖原告主張被告未以文字標示，難以得知該區塊知係污水
      處理場，惟查，任何社區會有污水處理場之設置應為常情，此當為原告所知悉
      ，而縱認被告未在廣告圖以文字標示係污水處理場，即屬未標示情事，然倘原
      告確實認為污水處理場之設置地點相當重要，又為何未在銷售時具體詢問，尚
      難遽因被告未予文字標示，即認被告有故意隱瞞之意圖；而該污水處理場位在
      前述大門入口之假山內，外觀已經裝飾，有前述偵查及本院他股履勘筆錄，及
      卷附照片可稽，對社區景觀應無影響，在外觀上一般人亦不知係污水處理場，
      原告稱此將影響風水、衛生、安寧云云，並無所據。
  ３、關於花、果、菜園部分：
      原告主張系爭房地現場，並無廣告中所稱五千三百坪之花園、果園、菜園，且
      非如廣告中呈現坡度約二十度之緩坡，後山土地又須全體住戶分攤持分，而有
      繳納龐大地價稅及增值稅之負擔，乃屬瑕疵；被告則辯以社區後山確設有花、
      果、菜園，兩造契約及廣告中，未約定坡度若干，而土地係社區基地範圍，住
      戶依比例持分，並無不妥。查本件卷附廣告中雖載有保留五千三百坪以上綠地
      、三千坪社區私有森林，規劃為登山步道、休憩涼亭、原裝森林、花園、果園
      、菜園等語，惟未具體表示三千坪全部應為花、果、菜園，而本件社區後山又
      確已設有果園、菜圃、並植有果樹、植物，另有涼亭、健康步道、烤肉架等休
      憩設施，有前述偵查及本院他股履勘筆錄及卷附照片可稽，應可達到廣告中所
      強調之休憩功能，另被告雖將社區道路轉折尾端處改為菜圃，惟業經依法辦理
      變更設計核准，有使用執照竣工圖可憑，且依兩造買賣契約第十八條第三項訂
      有：「因法令變更、結構安全考量或其它正當原因，在不變更甲方本戶位置及
      面積之原則下，乙方對建築或公共設施得為合於建築法令規定之變更設計。」
      之約定，該設計並得認便利於年長者及孩童情形下，尚難認被告有違約之處；
      又兩造買賣契約及廣告中，並未約定後山坡度應為若干，原告主張應為約二十
      度之緩坡，並無所據；再後山土地既係系爭房地所屬社區之基地範圍，由各住
      戶依比例持分，尚無不妥，基於買受人及所有權人之身分分擔地價稅及增值稅
      ，亦難認有何瑕疵可言。
  ４、關於游泳池部分：
      原告主張被告施作之游泳池，非如廣告圖中標示之三葉式而為二葉式，且屬違
      章建築，有遭拆除之虞；被告則辯以依契約第十八條，被告並無違約之處，且
      游泳池由三葉改為長型，有助提高品質及效能，又加裝防震、防水之鋁合金壁
      體、循環過濾系統，具游泳池之功效，游泳池亦非屬違建，申請建照時，主管
      機關尚未開放私人游泳池之設置。查被告所施作之游泳池確為兩葉式，有本院
      八十九年度重訴字第二○三五號履勘現場筆錄及卷附照片可稽，惟游泳池由三
      葉改為二葉，顯未影響游泳池供人游泳之通常或契約預定效用，被告並加裝設
      有鋁合金壁體、循環過濾系統，有卷附型錄、設備照片可稽，尚難認因而構成
      價值、效用或品質上之瑕疵；另查系爭房地所屬建案於申請建照時，主管機關
      尚未開放民間設置游泳池，係行政院於八十六年三月三日台（八十六）內○八
      七五九號函始同意開放，有台北市政府工務局八十九年十二月四日北市建功字
      第八九三五二四四五○○號函附卷可稽，惟依嗣後內政部台八八內營字第八八
      ○七二七三號函釋，並未禁止開放前已設置之蓄水池可兼作游泳池使用，且此
      亦難認構成原告得據以解除買賣契約之重大瑕疵。
  ５、關於大樓及電梯間外牆部分：
      原告主張各大樓電梯間廳外牆，完工後非如預售廣告顯示之玻璃幃幕，大樓外
      牆亦非如廣告中顯示以花崗石裝飾，而僅門廳之入口為花崗石裝飾；被告則辯
      以大樓及電梯間外牆，兩造契約並無原告主張應以「玻璃幃幕」或「花崗石」
      裝飾之情形，原告主張並無所據。查原告固主張廣告圖面所顯示之外牆為玻璃
      幃幕及花崗石裝飾，然依卷附廣告圖所繪製之大樓外觀，尚難具體明確認係玻
      璃幃幕並有花崗石裝飾，是難認該非具體明確之廣告繪圖，已構成契約給付內
      容之一部分，況兩造買賣契約就大樓外觀依附件六建材設備說明，明白約定係
      貼二丁掛或方塊磚，應認原告主張應以玻璃幃幕或花崗石裝飾，洵屬無據。
  ６、關於室內隔間部分：
      原告主張室內隔間未依一般認知慣例採用磚牆隔間，被告係採用隔音效果及實
      用性均較差且造價較便宜之矽酸鈣板；被告則辯以室內隔間採用之矽酸鈣板隔
      間牆，係經檢驗合格，防火、隔音，耐侯性良好之建材，承重亦無問題。查依
      兩造買賣契約第七條約定，室內隔間應依附件六建材設備說明為準，惟附件六
      建材設備標準並未約定室內隔間之材質，原告復未舉證證明其所謂一般慣例及
      被告非使用其所主張之磚牆隔間材質，即屬較差品質，是難認構成瑕疵，或被
      告有何違約之處。
  ７、關於窗戶部分：
      原告主張被告就窗戶，非依契約約定以不鏽鋼窗，而僅以一般鋁窗充當；被告
      則辯以買賣契約係約定窗戶為不銹鋼發色鋁窗，未約定為不銹鋼窗。查依卷附
      兩造買賣契約附件六關於門窗之第四款約定為「不銹鋼發色鋁窗」，並非原告
      所主張之「不鏽鋼窗」，而被告採用者亦係中國力霸股份有限公司之不鏽鋼發
      色鋁窗，有原告不爭執真正之中國力霸股份有限公司備忘錄可稽，被告並無違
      約之處。
  ８、綜上所述，本件買賣標的物並無原告主張被告違反告知義務、有瑕疵存在而拒
      絕修補該瑕疵情形，而縱認被告未全依廣告圖施作即構成「瑕疵」，惟查原告
      主張有「瑕疵」之部分，幾屬公共設施或非屬建物主體部分，被告又非全然未
      予施作，對原告就系爭房屋之利用，尚未達致使原告不能使用之程度，難謂為
      重大瑕疵；且原告所指為「瑕疵」或被告違反義務之部分，至多得認屬於被告
      之從給付義務，對本件買賣契約主要目的之達成，亦尚非屬直接必要，則買受
      人當無為同時履行抗辯及解除契約之權利，是原告主張依物之瑕疵及不完全給
      付之法律關係，解除系爭房地買賣契約而請求返還價金，殊屬無據。
  ９、至原告聲請履勘現場之立證方法部分，因系爭建案所屬社區，已分別經台灣台
      北地方法院檢察署八十七年度偵字第二一九○○號詐欺案件於八十八年三月十
      五日，及本院他股八十九度重訴字第二○三五號返還價金事件於九十年三月二
      十八日，至現場履勘，業經本院依職權調閱各該卷宗在案，履勘現場筆錄並均
      於本件言詞辯論終結前當庭提示兩造，前述偵查中履勘現場筆錄，距兩造爭執
      時點最近，本院認尤具證據價值，另參以兩造分別提出多紙雙方均未爭執真正
      之清晰現場相片附卷，及依原告主張部分縱或屬實，仍明顯非屬得解除契約之
      重大瑕疵等一切情狀，是認無再行履勘之必要，附此敘明。
（二）原告得否依消費者保護法第五十一條之規定，向被告請求三十萬元損害賠償：
      按企業經營者應確保廣告內容之真實，其對消費者所負之義務不得低於廣告之
      內容，又依消費者保護法所提之訴訟，因企業經營者之故意所致之損害，消費
      者得請求損害額三倍以下之懲罰性賠償金，但因過失所致之損害，得請求損害
      額一倍以下之懲罰性賠償金，消費者保護法第二十二條、第五十一條固定有明
      文，而廣告之內容欲構成契約義務內容之一部，仍應以其內容具體明確為必要
      。惟查本件原告主張被告廣告不實之部分，如前述或有廣告內容未具體明確，
      難認構成契約義務內容一部之情形，或是被告之給付無價值、效用、品質上之
      瑕疵，未有低於廣告內容之情事，從而原告主張依消費者保護法第五十一條之
      規定，請求被告給付三十萬之損害賠償，並無理由。
（三）被告沒收之金額是否過高？
  １、本件系爭房地買賣契約被告所為之給付，並無原告主張之瑕疵，原告亦無為同
      時履行抗辯及解除契約之權利，均已如前述，又兩造契約業經被告因原告未依
      約續繳價金，而依兩造契約第五條第三款之規定於八十八年六月二十四日以台
      北四十七支郵局第三七三號存證信函解除，並沒收原告全部已繳之價金，有卷
      附八十七及八十八年兩造間往來之存證信函在卷可按。本件次應審酌者為被告
      沒收之金額是否過高？
  ２、查被告解除契約沒收原告已繳之價金二百五十五萬元，占兩造買賣契約總價金
      八百四十六萬元之百分之三十．一四，而按依兩造買賣契約第五條第三款約定
      ：「．．甲方並同意已繳款項無條件由乙方沒收，『作為乙方重行出售所需各
      項費用之抵償及損害賠償金和違約金』，本預定買賣標的物由乙方收回另行處
      分，．．」，本件被告沒收原告已繳之價金，乃作為被告重行出售所需各項費
      用之抵償及損害賠償金和違約金，屬於兩造契約對損害賠償總額之預定，惟約
      定之違約金額過高者，法院仍非不得依民法第二百五十二條減至相當之數額，
      而是否過高，應依一般客觀之事實、社會經濟狀況、當事人實際上所受損害及
      債務人如能如期履行債務時，債權人可享受之一切利益為衡量之標準（最高法
      院四十九年台上字第八○七號判例參照）。本院審酌兩造前開約定，對於履行
      程度及違約情節之輕重，未予衡量，全以逾期經催告解除後，一律沒收已繳價
      款，確可能有過高情事；而被告所受實際損害額因兩造契約該約定，並無對原
      告為舉證之義務，且被告實際上亦未舉證，則本院自得依職權就既有之證據，
      斟酌一般客觀事實、社會經濟狀況等其他情狀，認定應酌減之數額；又由卷附
      經濟部公司變更登記事項卡可知，被告所營事業有興建商業大樓及國民住宅事
      業之投資等，則被告因本件契約之解除，將有一定比例之期待利益及成本損害
      ，應為社會之通念，而財政部訂定之不動產業同業利潤標準表之淨利率，已依
      一般同業之收入扣除支出成本費用為依據，顯已衡量同業客觀事實，及一般社
      會經濟狀況在內，本院認卷附八十三年度不動產業同業利潤標準表之淨利率百
      分之十五得為本件核減違約金之參考標準，被告稱應以毛利率作為違約金是否
      過高之標準，尚嫌無據，而原告舉高等法院之判決主張應為百分之五部分，則
      因乃不同個案之認定，亦無拘束本院之效力；又原告已繳交部分價金二百五十
      五萬元後，方違約不再續繳，原告已為一部之履行（交付部分價款），被告亦
      可謂因該一部履行而受有利益（對已收受價款之周轉使用），如逕沒收原告全
      部已繳價款，對原告至為不利等一切情狀，爰核減被告得沒收之價金為本件買
      賣總價金之百分之十五，即一百二十六萬九千元，超過之部分，被告之受領即
      屬無法律上之原因，應負不當得利之返還責任。
  ３、本件被告得沒收之價金，經核減為本件買賣契約總價金之百分之十五即一百二
      十六萬九千元，則被告所沒收原告已繳價金二百五十五萬元超出一百二十八萬
      一千元，應依不當得利之規定，返還予原告。
（四）綜上所述，本件原告先位聲明為無理由，備位聲明一部有理由，一部無理由。
      關於原告起訴請求被告給付一百二十八萬一千元，及自起訴狀繕本送達被告之
      翌日即八十九年十月十日起，按年息百分之五計算之利息部分，為有理由，應
      予准許，逾此部分之請求，為無理由，應予駁回。
四、本件原告勝訴部分，兩造均陳明願供擔保，分別聲請宣告假執行或免為假執行，
    經核均無不合，爰分別酌定相當之擔保金額准許之。至原告敗訴部分，其假執行
    之聲請，已失所附麗，應予駁回。
五、本件事證已臻明確，兩造其餘攻擊防禦及舉證，核與判決結果無影響，爰不另一
    一論述，附此敘明。
六、據上論結，本件原告之訴為一部有理由，一部無理由，依民事訴訟法第七十九條
    但書、第三百九十條第二項、第三百九十二條，判決如主文。
中      華      民      國    九十      年      六      月    二十九    日
                         民事第四庭  審判長  法     官  謝明珠
                                             法     官  洪于智
                                             法     官  孫曉青
右為正本係照原本作成
如對本判決上訴，須於判決送達後廿日內向本院提出上訴狀
中      華      民      國    九十      年      七      月      二      日
                                            法院書記官  袁以明


司法院資訊處製作；財團法人民間司法改革基金會備份。
